【裁判字號】    96,上更(一),314
【裁判日期】    970314
【裁判案由】    偽造文書等
【裁判全文】
臺灣高等法院高雄分院刑事判決     96年度上更(一)字第314號
上  訴  人
即  被  告  丙○○
選任辯護人  江順雄律師
上列上訴人因偽造文書等案件，不服臺灣高雄地方法院92年度訴
字第2609號中華民國93年5 月27日第一審判決（起訴案號：臺灣
高雄地方法院檢察署91年度偵字第9173號），提起上訴，本院判
決後，經最高法院發回，本院判決如下：
    主  文
原判決撤銷。
丙○○無罪。
    理  由
一、公訴意旨略以：被告丙○○明知原車號YZ-3268 號ＣＥＦＩ
    ＲＯ型黑色自用小客車（車身號碼ＶＱ00000000、
    引擎號碼ＶＱ00000000Ａ），係至正法律事務所於
    於89年3 月27日15時許，在高雄縣鳳山市○○街18號前所失
    竊之車輛，竟仍予以收受。又以事先覓得之同型同款車號A9
    -8881 號（車主戊○○）自用小客車車籍資料，偽造該車之
    汽車新領牌照登記書，於89年3 月29日10時37分許，持以向
    交通部公路總局高雄區監理所之承辦人李智宗申請補發行照
    得手，旋即於89年3 月30日將「A9-8881 號」自用小客車車
    車籍資料過戶予甲○○，並將原YZ-3268 號車體交由甲○○
    使用，至此，戊○○於不知情之情形下，已喪失其A9-8881
    號自用小客車車籍（重領後之車牌號碼為5V-5508 號）。甲○○取得「A9-8881 號」車籍與原車號YZ-3268 號之車體（
    業將原車身號碼與引擎號碼變造為前開偽造之新領牌照登記
    書上所記載之車身號碼與引擎號碼），透過驗車手續，於89
    年6 月5 日在嘉義區監理所重領「3K-0653 號」車牌懸掛於
    至正法律事務所失竊之自用小客車上使用。嗣因喪失車籍之
    戊○○於88年間，陸續發覺牌照稅、燃料稅之課稅情況有異
    ，甚至有繳稅被退回之情形，經向監理單位查詢之後，至台
    中縣警察局刑警隊偵二隊報案，始為警循線查獲上情。因認
    被告涉犯刑法第349 條第1 項之收受贓物罪、第212 條、第
    210 條、第216 條之行使偽造特種文書等罪嫌。
二、按犯罪事實應依證據認定之，無證據不得認定犯罪事實，刑
    事訴訟法第154 條第2 項定有明文。又刑事訴訟法第161 條
    已於民國91年2 月8 日修正公布，其第1 項規定：檢察官就
    被告犯罪事實，應負舉證責任，並指出證明之方法。因此，
    檢察官對於起訴之犯罪事實，應負提出證據及說服之實質舉
    證責任。倘其所提出之證據，不足為被告有罪之積極證明，
    或其指出證明之方法，無從說服法院以形成被告有罪之心證
    ，基於無罪推定之原則，自應為被告無罪判決之諭知。最高
    法院92年台上字第128號判例可資參照。
三、本件公訴人認被告涉有前開收受贓物、行使偽造文書等罪嫌
    ，係以證人戊○○、甲○○、張宗文、周桐宏、傅楨華等人
    之證述及相關車籍資料影本、贓物認領保管收據、協議書、
    汽車新領牌照登記書、偽造之裕隆汽車製造股份有限公司電
    子計算機開立專用汽車出廠與貨物稅完稅照證原本、偽造之
    汽車新領牌照登記書原本、中央產物保險股份有限公司汽車
    險出險理賠申請書影本、車輛竊盜－車牌失竊資料個別查詢
    報表－查詢車輛認可資料、車籍作業系統－查詢認可資料、
    裕隆汽車製造股份有限公司簡便行文表、汽車異動歷史查詢
    表、比對贓車照片數張、汽車買賣合約書原本等在卷可稽為
    主要論據。訊據上訴人即被告（下稱被告）丙○○固供承有
    自稱「戊○○」之人將懸掛車牌號碼A9-8881 號之自用小客
    車，以新台幣63萬元出售予甲○○，並由伊持相關資料至監
    理站代辦過戶手續等事實，惟堅詞否認有何之收受贓物、行
    使偽造文書等犯行，辯稱：自稱「戊○○」之人前來出售車
    輛時，因甲○○是伊認識之朋友，曾告知其有意購買中古車
    ，伊始介紹甲○○向自稱「戊○○」之人購買該部懸掛車牌
    號碼A9-8881 號之自用小客車。該自稱「戊○○」之人交車
    時，因我從未接觸過此車型之二手車，故未發現車身同時出
    現2 組不同號碼，我只辨識車身上有1 組號碼與行照、車籍
    資料上所載相同，況且我參考汽車雜誌記載此車型中古車車
    價認為相當，伊介紹甲○○購買該部車後，經甲○○試車亦
    覺得滿意，決定以63萬元向自稱「戊○○」之人購買，但因
    甲○○不識字，甲○○授權伊買下該車，所以伊才在買賣契
    約書上簽名，我僅賺取7,000 元介紹費，伊不知是贓車，亦
    不知車身號碼有遭偽造，更不知自稱「戊○○」之人交付之
    戊○○國民身分證、汽車保險證及附表二編號第1 、2 號所
    示文書均係偽造，我於89年3 月30日委託代辦員至高雄市監
    理處辦理過戶手續，一切均按照正常程序辦理過戶，監理機
    關承辦人員亦未查覺車籍資料是偽造，我更不可能發覺是贓
    車等語。
四、經查：
  (一)、附表1 編號1 所示之自用小客車，係被害人至正法律事務
      所所有，於附表編號1 所示時、地遭竊等情，業據被害人
      即至正法律事務所負責人乙○○於警詢中陳述明確（見警
      卷第48頁），並有報案證明單、贓物認領保管單、車輛竊
      盜失竊資料認可資料表、車籍作業系統查詢認可資料（同
      上警卷第16、25、28、29頁）；而附表1 編號1 所示之自
      用小客車失竊後，遭人懸掛車牌號碼A9-8881 號並偽造車
      身號碼A32SP002563 號，使之與真正車主戊○○所有如附
      表1 編號2 所示車牌號碼、車身號碼相符等情，此有遭偽
      造之車身號碼照片18幀（見警卷第89頁至第97頁）、裕隆
      公司91年2 月5 日裕服字第910012號、91年11月8 日裕服
      字第910104號簡便行文表各1 紙附卷可憑（見警卷第15頁
      、第44頁）。又上開遭偽造車身號碼及改懸掛車牌號碼A9
      -8881 號之贓車於89年3 月30日由原車主戊○○過戶予甲○○，另於89年3 月29日補發行照等情，有高雄市監理站
      91年6 月28日高市監2 字第0910008937號函附汽車過戶登
      記書1 份附卷可佐（見偵查卷第76、77頁），此部分事實
      固堪認定。
  (二)、又被告丙○○係同盟車行負責人，該車行係從事中古汽車
      買賣業務，被告以62萬3,000 元向自稱「戊○○」之人購
      買如附表1 編號1 所示贓車，再以63萬元出售予不知情之
      買受人甲○○等情，業據證人周桐宏於偵查中結證稱：同
      盟車行是丙○○所開設，我的車子寄在同盟車行出售，售
      車所得利潤與丙○○二人均分等語綦詳（偵查卷第220 頁
      反面），而證人甲○○於原審亦到庭結證：我曾向丙○○
      提及請他幫我留意中古車，後來他告訴我有一輛中古車價
      金約在65萬元至68萬元之間，我出價63萬元後，叫他牽車
      過來讓我試車，我覺得滿意，才向丙○○買車，當天先付
      訂金10萬元給丙○○，並於隔日辦妥過戶時再交付53萬元
      給丙○○，我不知道丙○○與自稱「戊○○」之人簽訂車
      輛買賣契約書之事，被告丙○○有牽車來給我看，並說他
      向「戊○○」購買的，丙○○說他上面還有老闆所以要我
      拿7 千元給他交給老闆等語（偵查卷第72頁、原審卷第51
      至57頁、第77頁）。並有附表1 編號1 所示之自用小客車
      之汽車新領牌照登記書及買賣契約書影本各1 紙、車輛照
      片10張在卷足按（見警卷第16頁、第24頁、第25頁、第28
      頁、第29頁、第89頁至97頁），足證本件應係被告向自稱
      「戊○○」之人購入上開懸掛車牌號碼A9-8881 號，車體
      為原車牌號碼為YZ-3268 號之贓車，甲○○再向被告以63
      萬元之代價購買等情固亦堪認定。
  (三)、惟被告於向自稱「戊○○」者購買上開懸掛車牌號碼A9-8
      881 號之車輛後，該自稱「戊○○」者所交付之車牌號碼
      A9-8881 號補發行車執照1 枚、戊○○國民身分證、汽車
      保險證及附表2 編號第1 號所示裕隆汽車製造股份有限公
      司（下稱裕隆公司）電子計算機開立專用汽車出廠與貨物
      稅完稅照證、附表2 編號第2 號所示汽車新領牌照登記書
      等文件委由其向監理機關辦理過戶手續。其中行車執照雖
      係該自稱「戊○○」之人向交通部公路總局高雄區監理所
      （下稱高雄區監理所）申請辦理補發，另自稱「戊○○」
      之人所交付之附表2 編號1 、2 號之裕隆公司電子計算機
      開立專用汽車出廠與貨物稅完稅照證、自用小客車之汽車
      新領牌照登記書及戊○○身分證、汽車保險證均係屬虛偽
      不實之證件等情，並經證人戊○○於原審到庭結證稱：我
      所有車及前後兩面車牌均未曾遺失，該車籍資料均由我自
      己保管，未曾交予他人保管，我並未賣車予甲○○，警卷
      偽造新領牌照登記書上之戊○○印文亦非我所有之印章加
      蓋，且我的國民身分證係於76年2 月12日換發，未曾遺失
      ，汽車保險證亦未遺失等語（見原審卷二第47至49頁）；
      而證人戊○○確曾於76年2 月12日換發國民身分證，嗣後
      並無補發身分證之紀錄，有臺中縣潭子鄉戶政事務所93年
      10月13日中縣潭戶字第0930004089號函在卷可憑（見本院
      上訴卷第81頁）。又證人即高雄區監理所職員陳信琮於原
      審到庭證稱：車主申請補發行照只要提出身分證正本、有
      效期間內之保險卡、印章，即可辦理補發行照，車牌號碼
      A9-8881 號車輛於89年3 月29日上午10時37分許辦理補發
      行照係我負責辦理，若車主未前來領取補發之行照，我於
      下班時辦理結帳時，為使帳目及辦理行照數目相符，會就
      未前來領取補發行照者，取消該申請補發行照紀錄等語（
      見原審卷二第68頁），另證人即高雄區監理所職員李智宗
      到庭結證證稱：我任職高雄區監理所負責窗口工作及檢驗
      車輛，89年3 月間負責汽車異動審核，包括繳銷、註銷、
      過戶、變更地址、補發行照，若車主申報行照遺失辦理補
      發，實際有無遺失我無法知道，且申請補發行照僅須提出
      車主之國民身分證原本及有效期間內之汽車保險證，無需
      提出新領汽車牌照書及完稅證明即可辦理，本件於89 年3
      月29日上午11時13分20秒申請補發車牌號碼A9-8881 號行
      車執照由我承辦，我有在汽車車輛異動申請書（指偵查卷
      第86頁）記載「中縣87年7 月16日補、Ｚ000000000000 」
      等字樣，該文字係代表我已實際核對申請補發行照者之國
      民身分證及汽車保險證原本，並記載何時補發及保險證號
      碼等語（見原審卷二第60、61、69頁），且證人即高雄區
      監理所職員呂曜任亦於原審證稱：我於89年間3 月份在高
      雄區監理所擔任辦理新車過戶、車輛異動之職務，我從電
      腦歷史檔案中得悉車牌號碼A9-8881 號車輛有辦理兩次補
      行照，我經由窗口人員之通知，將其中1 次補照紀錄取消
      等語（見原審卷二第65、66頁），經核與交通部公路總局
      高雄區監理所91年7 月5 日（91）高監車字第9129499 號
      函附之如附表1 編號2 所示車輛之車籍資料登記書影本1
      紙（參見偵查卷宗第86頁）、92年2 月21日高監車字第09
      20006797號函（見偵查卷宗第234 頁）、證人戊○○提出
      之汽車新領牌照登記書、貨物稅完稅照證、臺中縣76年2
      月12日換發之戊○○國民身分證、附表1 編號2 所示車輛
      之汽車行照影本各1 紙相符（見警卷第20頁至第22頁），
      復有附表2 編號第1 、2 號所示文書在卷可參，而附表2
      編號第1 、2 號所示文書確屬偽造，則有裕隆汽車製造股
      份有限公司三義工廠93年12月3 日裕（Ｊ）字第93-00709
      號函及裕隆日產汽車股份有限公司93年12月17日裕零服字
      第930069號簡便行文表附卷可佐（見本院上訴卷第83、88
      頁）。參酌證人戊○○之國民身分證、強制汽車責任保險
      證均未曾遺失，亦未交予他人保管使用，且其國民身分證
      係臺中縣76年2 月12日所換發，惟於89年3 月29日至高雄
      區監理所辦理補發A9-8881 號自小客車行照之人所持之戊○○身分證係於臺中縣87年7 月16日補發，亦足證自稱「
      戊○○」之人前往補辦行照所持臺中縣87年7 月16日補發
      戊○○國民身分證原本及汽車保險證均係偽造之證件。然
      細核附表2 編號1 所示裕隆公司電子計算機開立專用汽車
      出廠與貨物稅完稅照證、附表2 編號2 所示汽車新領牌照
      登記書雖均係偽造，然形式上與真正之完稅照證、登記書
      （警卷第21頁、第63頁），包括樣式規格、登載內容文字
      ，蓋用之印章均無何顯然不同之處，一般人依外觀肉眼實
      難辨識為偽，而行車執照既係辦理補發之行車執照，自屬
      真正之行車執照，另偽造「戊○○」國民身分證1 枚、汽
      車保險證雖未扣案，惟既曾提出以辦理補發行車執照、車
      輛過戶手續而未經承辦公務員識破，足見形式上亦與真正
      之國民身分證應甚相似。則依一般經驗，被告與自稱「戊○○」之人為上開中古車買賣，車輛外觀並無何異常之處
      ，出賣人即自稱「戊○○」之人又提出前揭之國民身分證
      、行車執照、汽車保險證、汽車出廠與貨物稅完稅照證及
      汽車新領牌照登記書等文件，交由被告辦理過戶手續，此
      交易過程與一般正常收購中古車之買賣交易常情並無任何
      違背不符之處。雖被告向自稱「戊○○」之人購買如附表
      1 編號1 所示之失竊車身引擎位置除留有原車身號碼A32S
      P003123 外（此為失竊贓車原有之車身號碼），在另留有
      1 組車身號碼A32SP002563 號（此為偽造之車身號碼），
      此有該車照片3 紙在卷可查（警卷第96頁），而被告亦為
      中古車商，惟於實際車輛買賣交車場合，因個人注意能力
      、專業經驗之差異，自難強求每一買受人於車輛交付時均
      會詳細檢查引擎位置之車身號碼是否與行車執照相符，況
      上開車輛之買受人甲○○於89年6 月5 日將A9-8881 號車
      牌重新領牌為3K-0635 號時監理站之檢驗人員亦未檢查出
      該車有2 組之車身號碼乙節，亦經證人即嘉義區監理所檢
      驗人員丁○○到庭證述屬實（本院卷第91頁）。是尚不能
      以上開車輛嗣於91年1 月15日經警查獲可疑而交予警方查
      驗時，發現引擎位置打造有2 組不同之車身號碼，即推論
      被告於89年3 月間收購該車時，應明知該車係來源不明之
      贓車。
  (四)、又系爭車款之車輛至89年3 月間，其時值約為67萬元，雖
      有中華民國汽車商業同業公會全國聯合會93年8 月12日全
      聯獅字第192 號函附卷可稽（見本院上訴卷第50-1頁），
      而被告係以62萬3,000 元之低價向自稱「戊○○」之人購
      入贓車，業據被告陳明在卷，但中古車買賣市場之價格因
      個人需求、車輛現況等因素而並無一定之價格，同年份同
      款車型往往售價差距甚大，此亦一般生活經驗所得知之常
      識，故亦不能徒以實際買入之價格與中華民國汽車商業同
      業公會全國聯合會評估之時價有約5 萬元之差價即認被告
      顯係以低於時價之價格購入該車而進一步推論被告應係明
      知該車係贓車。再者，被告乃係以63萬元之價格出售系爭
      輛予甲○○，被告賺取7 千元報酬等情，亦經被告供明在
      卷，核與證人甲○○在偵查（偵查卷第71頁）及原審中證
      述之情節相符，並有汽車買賣合約書附卷可稽（警卷第10
      頁）。則衡情，被告若確明知自稱「戊○○」之人所出售
      之如附表1 編號1 之車輛係贓車，且交付之國民身分證、
      汽車出廠與貨物稅完稅照證、汽車新領牌照登記書等證件
      均係偽造，則其購買該車轉售他人尚須擔負故買贓物、行
      使偽造特種文書等之刑事罪責之風險，惟被告卻僅賺得區
      區7 千元之利潤或報酬，顯又與常情有違。
  (五)、綜上所述，被告前開所辯，應屬可採，公訴人所提證據並
      不足以證明被告有公訴意旨所指之明知贓物而故予收受或
      購買，及行使偽造準私文書罪（交付偽造車身號碼之贓車
      ）、行使偽造特種文書罪（偽造戊○○身分證）、行使偽
      造公文書罪（裕隆公司電子計算機開立專用汽車出廠與貨
      物稅完稅照證）、行使偽造私文書罪（強制汽車責任保險
      證、汽車新領牌照登記、汽車過戶登記書）等之犯行，從
      而公訴人所持之前開論據，均無法採為認定被告犯罪之證
      據；此外，復查無其他積極證據足資證明被告有何收受贓
      物、行使偽造文書等之犯行，被告被訴收受贓物罪、行使
      偽造私文書、特種文書、公文書等罪均屬不能證明。
五、原審未詳為推求，遽為被告論罪科刑之判決，即有未洽，被
    告執此聲明上訴，指摘原判決不當，為有理由，應由本院將
    原判決撤銷改判，並為被告無罪之判決。
據上論結，應依刑事訴訟法第369條第1項前段、第364條、第301
第1項，判決如主文。
本案經檢察官孫小玲到庭執行職務。
中    華    民    國    97    年    3     月    14    日
                刑事第一庭  審判長法  官  郭雅美
                                  法  官  張意聰
                                  法  官  莊崑山
以上正本證明與原本無異。
如不服本判決應於收受本判決後10日內向本院提出上訴書狀，其
未敘述上訴理由者，並得於提起上訴後10日內向本院補提理由書
狀（均須按他造當事人之人數附繕本）「切勿逕送上級法院」。
中    華    民    國    97    年    3     月    14    日
                                  書記官  葉淑華
附表一：（時間：民國；金額單位:新臺幣）
┌──┬────┬───────┬────┬────┬────┬─────┐
│編號│車牌號碼│車身號碼、引擎│偽造後車│所有權人│失竊時間│備註      │
│    │        │號碼          │身號碼  │        │、地點  │          │
├──┼────┼───────┼────┼────┼────┼─────┤
│1   │YZ-3268 │A32SP003123 、│遭竊後經│乙○○（│89年3 月│          │
│    │        │VQ00000000A   │人偽造車│公路監理│27 日 高│          │
│    │        │              │身號碼為│單位登記│雄縣鳳山│          │
│    │        │              │A32S P  │：至正法│市○○街│          │
│    │        │              │02563   │律事務所│18號前  │          │
│    │        │              │        │）      │        │          │
├──┼────┼───────┼────┼────┼────┼─────┤
│2   │A9-8881 │A32SP002563 、│無      │戊○○  │無      │未失竊，僅│
│    │        │VQ00000000A   │        │        │        │車籍遭盜用│
└──┴────┴───────┴────┴────┴────┴─────┘
附表二：
┌──┬─────────┬───────────────────┬───┐
│編號│項目名稱          │  內容                                │備註  │
├──┼─────────┼───────────────────┼───┤
│1   │偽造裕隆汽車製造股│其上偽造之「裕隆汽車製造股份有限公司三│參見警│
│    │份有限公司電子計算│義工廠繳納貨物稅專用章」、「董事長吳舜│卷第11│
│    │機開立專用汽車出廠│文繳納貨物稅專用章」、「羅鍇」、「裕隆│頁    │
│    │與貨物稅完稅照證（│汽車製造股份有限公司三義工廠苗栗縣貨物│      │
│    │中區國稅貨照苗字第│稅廠商出廠章戳」、「臺中區監理所審核合│      │
│    │414706 號） 。    │格章」印文各壹枚。                    │      │
├──┼─────────┼───────────────────┼───┤
│2   │偽造車牌號碼為    │其上車主姓名簽章欄偽造之「戊○○」、經│參見警│
│    │A9-8881 號自用小客│辦機關欄之偽造「臺中區監理所87年3 月6 │卷第17│
│    │車之汽車新領牌照登│日審驗合格」、檢驗單位欄之「交通部委託│頁    │
│    │記書（號碼：      │裕隆汽車公司代辦申請牌照檢驗章」、檢驗│      │
│    │0000000）         │員欄「檢驗員鍾迺誠」印文各壹枚。      │      │
├──┼─────────┼───────────────────┼───┤
│3   │偽造汽車過戶登記書│其上原車主名稱欄偽造之「戊○○」      │參見偵│
│    │                  │印文壹枚。                            │查卷第│
│    │                  │                                      │77頁  │
└──┴─────────┴───────────────────┴───┘


司法院資訊處製作；財團法人民間司法改革基金會備份。
